【裁判字號】    94,訴,161
【裁判日期】    950111
【裁判案由】    返還土地
【裁判全文】
臺灣屏東地方法院民事判決               94年度訴字第161號
原      告  甲○○
訴訟代理人  方春意律師
被      告  乙○○
上列當事人間請求返還土地事件，本院於民國94年12月30日言詞
辯論終結，判決如下：
    主      文
被告應將坐落屏東縣內埔鄉○○○段一０一地號土地如附圖所示
A 部分面積二０三０平方公尺上之地上作物除去，將土地交還原
告及其他共有人全體。
訴訟費用由被告負擔。
本判決於原告以新台幣肆拾柒萬肆仟元供擔保後，得假執行。
    事實及理由
一、原告主張：坐落屏東縣內埔鄉○○○段101 地號土地（下稱
    系爭土地），為伊與訴外人陳廖菊妹等人所共有，詎被告無
    正當權源，竟占用系爭土地如附圖所示A 部分面積2,030 平
    方公尺，種植檳榔樹、香蕉樹及破布子樹等地上作物，伊依
    民法767 條第821 條之規定，得請求被告除去系爭土地如附
    圖所A 部分面積2,030 平方公尺上之地上作物，將土地交還
    伊及其他共有人全體等情，並聲明：(一)如主文第1 項所示。
    (二)原告願供擔保，請准宣告假執行。
二、被告則以：伊父潘景瑞向訴外人陳嘉瑞等人之被繼承人陳張
    春金承租坐落屏東縣內埔鄉○○○段100 地號內面積0.4 台
    甲之土地，訂有耕地三七五租約，並於原告取得系爭土地共
    有權之前，即在系爭土地如附圖所示A 部分面積2,030 平方
    公尺上耕作，嗣後潘景瑞於90年7 月12日死亡，由伊繼承其
    租賃權及其在系爭土地如附圖所示A 部分面積2,030 平方公
    尺上所種植之檳榔樹，伊並在該部分土地上種植香蕉樹及破
    布子樹，惟伊承租之坐落屏東縣內埔鄉○○○段100 地號土
    地，伊僅占有使用其中如附圖所示B 部分面積1,720 平方公
    尺，倘伊交還如附圖所示A 部分面積2,030 平方公尺土地，
    則伊占有使用之土地即顯有不足，本件應俟他人將伊所承租
    被占用之土地交付伊耕作，再令伊返還如附圖所示A 部分面
    積2,030 平方公尺土地，方屬合理等語，資為抗辯，並聲明
    ：原告之訴及假執行之聲請均駁回。
三、經查：系爭土地為原告與陳廖菊妹等人所共有，其中如附圖
    所示A 部分面積2,030 平方公尺，現為被告所占用，其上種
    植有檳榔樹、香蕉樹及破布子樹等地上作物之事實，為兩造
    所不爭執，並有土地登記謄本在卷可稽，復經本院會同屏東
    縣潮州地政事務所測量員到場勘測屬實，製有勘驗筆錄、略
    圖及土地複丈成果圖足憑，堪信為實在。
四、本件之爭點為：被告占有系爭土地如附圖所示A 部分面積2,
    030 平方公尺有無正當權源？茲論述如下：
  (一)按所有人對於無權占有或侵奪其所有物者，得請求返還之。
    對於妨害其所有權者，得請求除去之。有妨害其所有權之虞
    者，得請求妨止之。各共有人對於第三人得就共有物之全部
    ，為本於所有權之請求。但回復共有物之請求，僅得為共有
    人全體之利益為之。民法第767 條、第821 條定有明文。次
    按以無權占有為原因，請求返還所有物之訴，被告對原告就
    其物有所有權存在之事實無爭執，而僅以非無權占有為抗辯
    者，原告於被告無權占有之事實，無舉證責任。被告應就其
    取得占有係有正當權源之事實證明之。如不能證明，則應認
    原告之請求為有理由。又對無權占有者請求返還共有物之訴
    ，依民法第821 條但書之規定，並參照司法院院字第1950號
    解釋，應求為命占有人向共有人全體返還共有物之判決，不
    得請求僅向自己返還（最高法院92年度台上字第312 號、第
    2150 號判決參照）。
  (二)查被告之父潘景瑞承租與系爭土地相毗鄰之坐落屏東縣內埔
    鄉○○○段100 地號面積5,761 平方公尺土地內0.4 台甲之
    土地（折合約3, 880平方公尺，與原出租人陳張春金之繼承
    人陳嘉瑞等人之應有部分4000/5940 折算之面積大致相當）
    ，訂有耕地三七五租約，潘景瑞死亡後，由被告繼承其租賃
    權，惟被告僅使用其中如附圖所示B 部分面積1,720 平方公
    尺，短少約2,160 平方公尺之事實，固有土地登記謄本、屏
    東縣內埔鄉公所函、私有耕地租賃契約變更登記通知單及土
    地複丈成果圖在卷可憑，惟被告既係承租坐落屏東縣內埔鄉
    ○○○段100 地號土地，而非系爭土地，充其量僅能向出租
    人或無權占有者請求交付或返還該100 地號土地，要難以其
    占有使用該100 地號土地之面積有所不足，即謂其占有使用
    系爭土地有正當之權源。此外，被告並不能證明其占有使用
    系爭土地有何正當權源，則原告請求被告將其所占用系爭土
    地如附圖所示A 部分面積2,030 平方公尺上之地上作物除去
    ，並將土地交還原告及其他共有人全體，揭諸前開說明，即
    屬有據。
五、綜上所述，本件原告依民法第767 條及821 條之規定，請求
    被告將系爭土地如附圖所示A 部分面積2,030 平方公尺上之
    地上作物除去，將土地交還原告及其他共有人全體，為有理
    由，應予准許。又原告陳明願供擔保，請准宣告假執行，經
    核並無不合，爰酌定相當之擔保金額，併准許之。
六、據上論結，本件原告之訴為有理由，依民事訴訟法第78條、
    第390 條第2 項，判決如主文。
中    華    民    國    95    年    1     月    11    日
                  民事第二庭    法  官  春生
正本係照原本作成。
如對判決上訴，須於判決送達後20日內向本院提出上訴狀，其未
表明上訴理由者，應於提出上訴後20日內向本院補提理由書狀（
均須按他造當事人之人數附繕本）。
                                書記官  洪榮華
中    華    民    國    95    年    1     月    11    日


司法院資訊處製作；財團法人民間司法改革基金會備份。
